【裁判字號】    97,台上,4798
【裁判日期】    970926
【裁判案由】    誣告
【裁判全文】
最高法院刑事判決            九十七年度台上字第四七九八號
上  訴  人
即 自訴 人  甲○○
自訴代理人  黃炳飛律師
被      告  乙○○
            丙○○
上列上訴人因自訴被告等誣告案件，不服台灣高等法院中華民國
九十四年九月二十日第二審判決（九十四年度上訴字第六八九號
，自訴案號：台灣板橋地方法院九十三年度自字第七０號），提
起上訴，本院判決如下：
    主  文
上訴駁回。
    理  由
按刑事訴訟法第三百七十七條規定：上訴於第三審法院，非以判
決違背法令為理由，不得為之。是提起第三審上訴，應以原判決
違背法令為理由，係屬法定要件。且必須依據卷內資料為具體之
指摘，並足據以辨認原判決已具備違背法令之形式，始屬相當。
本件原判決以上訴人甲○○提起自訴意旨略稱：(一)台北縣永和市
○○段五０、五三、五九號等三筆地號（下稱系爭土地）之土地
，係訴外人郭欽（業於民國九十三年五月十八日死亡）所有。郭
欽與寶慶建設股份有限公司（下稱寶慶公司）存有合建契約，但
該契約因糾紛遲未履行。九十年七月三十日，上訴人以君翰建設
股份有限公司（下稱君翰公司）名義，與郭欽、寶慶公司、其他
地主吳滄傑及呂吳秋芬等人，重行訂定合建契約，因被告丙○○
於上開土地設有預告登記，無法履行契約。為謀解決，寶慶公司
負責人吳進賢乃於九十年九月七日訴請郭欽等人塗銷系爭土地之
預告登記，郭欽乃向上訴人要求希吳進賢先撤回告訴，由郭欽出
面解決並塗銷預告登記。上訴人同意吳進賢撤回告訴，而於九十
一年二月二十八日與郭欽達成協議，郭欽應於三個月內塗銷預告
登記事宜，否則應賠償新台幣（下同）八千萬元予上訴人。郭欽
為確保履約，乃簽立切結書及四紙面額共計八千萬元之本票予上
訴人供作擔保。然期限屆至，郭欽仍無法為塗銷預告登記，上訴
人即於九十一年九月間提示本票並向原審聲請裁定，復於九十一
年十二月六日聲請強制執行，查封系爭土地。(二)詎被告乙○○、
丙○○為阻止上訴人債權之行使，先於九十二年二月十三日向第
一審民事庭提起確認本票債權不存在之訴訟（九十二年度重訴字
第一０八號）。訴訟過程中，因上訴人提出之證據足證明雙方債
權真正，被告等無法反駁，竟基於誣告之犯意聯絡，共同於九十
二年一月十三日委任告訴代理人楊嘉中律師，具狀向台灣板橋地
方法院檢察署提出告訴，捏稱渠等於系爭土地上有五分之三之信
託權利，上訴人與郭欽間製造假債權以使法院為不實之准予強制
執行裁定，除指稱郭欽涉犯背信罪嫌外，更誣指上訴人及郭欽共
犯使公務員登載不實罪嫌，經該署檢察官以九十二年度調偵字第
一七二號受理偵查中（於九十三年二月三日簽請停止偵查），因
認被告等共同涉犯刑法第一百六十九條第一項之誣告罪嫌等情。
惟經審理結果，以(1)系爭三筆土地地號，係登記於郭欽名下，先
後曾有寶慶公司、君翰公司與郭欽、吳滄傑及呂吳秋芬等人，訂
定合建契約，郭欽並於八十五年七月四日同意由丙○○於系爭土
地辦理預告登記，並書立認諾書為據，委由被告丙○○管理系爭
土地，有土地登記謄本、合建契約書、預告登記書、認諾書等可
稽。上訴人本於郭欽簽發之八千萬元本票債權，經第一審法院為
本票裁定後聲請強制執行，亦有上開本票、第一審法院九十一年
度票字第八九五０號裁定及前開土地登記謄本上上訴人之查封登
記等可證。是上訴人憑郭欽所簽發之本票債權，聲請對系爭土地
為查封登記後，被告等以上開債權出於通謀虛偽之意思表示，共
同委任楊嘉中律師，具狀向台灣板橋地方法院檢察署提出告訴，
復有刑事告訴狀在卷為憑。(2)本件被告等是否成立誣告罪，在於
被告等對於郭欽名下之系爭土地有無信託權利存在？被告等認定
上訴人與郭欽之債權出於虛偽，是否出於虛捏誣告之意？經查：
被告等提出（附於台灣板橋地方法院檢察署九十二年度發查字
第三九０號卷）經第一審法院認證之認諾書〔郭欽於上開認諾書
中承認系爭土地係由郭欽、郭李尾、郭春櫻、乙○○、郭建發各
持有五分之一，七十五年間為辦理繼承登記之便，而由其一人登
記為單獨所有，且經被告丙○○見證後，共同持向第一審法院請
求認證〕，證明系爭三筆土地並非郭欽一人單獨所有。嗣郭建發
以一千六百萬元，將系爭土地權利五分之一讓渡予乙○○，亦經
郭欽及丙○○見證後請求第一審法院認證。另郭李尾以系爭土地
權利五分之一供擔保而向乙○○借得建物三筆，郭欽亦承認乙○
○具有系爭土地五分之三持分之權利，均有切結協議書、認諾書
在卷為憑。足見乙○○所辯對於郭欽名義之系爭土地存有信託之
權利等語，係經由郭欽親自表示承認，且經認證明確，洵屬有據
。就郭欽於偵查中雖一度否認曾在認證書上簽名，原審說明不
足採之原因。暨認乙○○與郭欽間既訂有信託契約，承諾乙○○
對於系爭土地存有五分之三之權利，縱未辦理信託登記，郭欽事
後否認乙○○之權利，至少亦有債務不履行等民事求償權利，不
得以未辦理信託登記，即否定乙○○之權益。八十五年七月四
日，丙○○更於徵得郭欽同意後，持郭欽簽署之同意書一紙，向
台北縣中和地政事務所申請就系爭土地辦理預告登記〔丙○○提
供資金，供乙○○買下郭建發、郭李尾之持分後，為保障權利而
辦理預告登記〕；系爭土地自九十年三月六日起，經由郭欽之授
權，交予丙○○管理使用，亦有授權書在卷為證。因此案外人林
忠榮於九十年六月間，須徵得丙○○之同意，始得借用系爭土地
供上訴人成立競選總部所用。衡以常情，若乙○○於系爭土地未
存有任何信託權利，郭欽豈可能同意由丙○○辦理預告登記，並
交其管理使用。並自上訴人與郭欽間就系爭土地嗣後訂立合建契
約觀察，之前借用土地時，須經丙○○同意（毋須經郭欽同意）
，對於乙○○、丙○○與郭欽間就系爭土地存有信託關係或一定
之權利關係存在，應該知悉。自乙○○係以一千六百萬元之代
價購得郭建發五分之一持分，應可推認系爭土地之價值約當八千
萬元左右。則1.郭欽僅為請求丙○○塗銷系爭土地之預告登記，
竟須擔負高達八千萬元之債務，顯不符經驗法則。2.郭欽於簽發
八千萬元本票與上訴人供擔保後，其竟未向丙○○為任何請求塗
銷預告登記之舉，似對於自身背負八千萬元債務一事無動於衷，
亦與常理不符。3.系爭土地經上訴人聲請查封後，可供抵償之剩
餘價值無幾。則被告二人本於合理之懷疑認上開債權出於上訴人
與郭欽間之通謀虛偽意思表示，不能僅因被告等於民事訴訟中無
從證明其主張為確實，即認渠等所提刑事告訴係出於纂詞虛捏。
(3)綜上所述，被告等突見上訴人持郭欽所簽發之八千萬元本票聲
請查封系爭土地，郭欽既未曾知會被告二人，亦未向丙○○請求
塗銷登記，顯均有悖常理。被告二人在未能查明上開八千萬元債
權之始末，即向台灣板橋地方法院檢察署提出告訴，雖亦無從舉
證證明該八千萬元屬虛偽，而未能證明上訴人與郭欽確有使公務
員登載不實之犯行。然被告等既係本於合理懷疑陳述所知事實，
並有上開所述信託權利為其佐證，是其所申告之事實，並無出於
虛構捏造，自與誣告罪之構成要件不合。復查無任何積極事證足
以證明被告等有故意誣陷他人犯罪之犯行，認被告等犯罪不能證
明。乃維持第一審諭知被告等無罪之判決，駁回上訴人在第二審
之上訴。已敘明其證據取捨暨得心證之理由綦詳。核其所為之論
斷，俱與卷內資料相符，從形式上觀察，原判決並無違背法令之
情形。本件上訴人上訴意旨略以：(一)、本件系爭土地並未辦理信
託登記，為兩造所不爭執，原審卻以乙○○與郭欽間訂有信託契
約，認乙○○對於郭欽之土地存有五分之三之權利，又未說明其
心證理由，自屬相互矛盾及理由不備。又丙○○與乙○○間之契
約關係（提供資金購買郭建發、郭李尾之持分）何以效力及於上
訴人及郭欽？原判決未說明理由，亦有疏漏。上訴人及案外人郭
欽所涉偽造文書、背信一案（九十二年度調偵字第一七二號），
檢察官簽呈須待民事事件裁判確定前停止偵查，原審自行認定被
告等有信託之事實，亦有未洽。乙○○、丙○○主張土地應有部
分五分之三信託於郭欽名下，始終未提出任何書證證明信託關係
之存在，亦未提出信託登記書證，其曾依信託法第二條第二項規
定提出異議之訴，經台灣高等法院及鈞院駁回，原審逕認乙○○
對於系爭土地存有五分之三信託權利，顯有違法。(二)、上訴人所
提出（附於九十二年度發查字第三九０號卷）經第一審法院認證
郭欽之認諾書、切結書，僅是郭欽片面承諾，可否認係信託契約
、亦或贈與之預定？原審未予詳查，併有疏漏。(三)、原審以系爭
土地自九十年三月六日起，經由郭欽之授權，交與丙○○管理使
用，故九十年六月間，案外人林忠榮徵得丙○○之同意，借用系
爭土地供上訴人成立競選總部之用。能否進而推論上訴人知悉乙
○○與郭欽間之土地信託關係，亦有疑問云云。惟按證據之憑信
力如何，事實審法院依自由心證之原則，本有斟酌取捨之權，苟
其取捨，不違背經驗法則或論理法則，不得任意指為違法，而據
為適法之第三審上訴理由。經查：１、信託法於八十五年一月
二十六日公布前，民法雖無關於信託行為之規定，惟因私法上法
律行為而成立之法律關係，非以實質民法有明文規定者為限，苟
法律行為之內容，並不違反強行規定或公序良俗，即應賦予法律
上之效力。斯時實務上認為信託行為，係指委託人授與受託人超
過經濟目的之權利，而僅許可其於經濟目的範圍內行使權利之法
律行為而言。本件郭欽經法院於八十四年十月二十一日認證之認
諾書影本記載「立書人郭欽茲就本人所有坐落於台北縣中和市○
○段五０、五三、五九地號所有權等三筆（有土地登記簿謄本為
證），證明其所有權歸屬實際係為郭李尾、郭春櫻、郭欽、乙○
○、郭建發（各持分五分之一）等五人，於民國七十五年四月二
十五日辦理繼承登記，但當時因故依全體繼承人同意僅以本人為
其「繼承登記名義人」及擁有所有權全部，無誤。日後如有出售
時，該出售之價金，扣除必要稅費之餘額，應按個人實際持有之
比例分配之。」（見原審卷第一三七頁），則郭李尾、郭春櫻、
郭欽、乙○○、郭建發繼承系爭土地後，郭李尾、郭春櫻、乙○
○、郭建發委託郭欽為繼承登記名義人，並於系爭土地處分後，
受託人應按持分比例返還於委託人，其法律關係屬信託法公布前
之信託行為，並不以信託登記為生效要件。又原判決依卷內資料
認乙○○嗣後取得郭建發、郭李尾之持分，應有部分為五分之三
，乙○○對於登記郭欽名義之系爭土地存有信託權利，難認有判
決理由矛盾之違誤。台灣高等法院九十三年度抗更(一)字第一四
號民事裁定，係以如未依信託法辦理信託登記，無信託法第十二
條不得強制執行規定之適用，自不得提起異議之訴。本院九十四
年度台抗字第一三一號裁定則以抗告人所陳再抗告理由，核與適
用法規是否顯有錯誤無涉，且亦無所涉及之法律見解具有原則上
重要性之情事，而於程序上予以駁回。兩件判決均未否認當事人
間就系爭土地信託關係之存在，上訴人主張乙○○未辦理信託登
記而不得提起異議之訴，即係信託關係不存在，顯有誤會。原
判決另就丙○○於八十五年七月四日經郭欽簽署同意書（見原審
卷第一四八頁）辦理預告登記，丙○○自得基於該同意書之記載
對郭欽主張權利，已詳敘於判決理由（見原判決第六頁第十二行
），上訴意旨所云判決疏漏，同有誤會。２、審判期日之訴訟程
序，專以審判筆錄為證。刑事訴訟法第四十七條定有明文。本件
原審調閱台灣板橋地方法院檢察署九十二年度調偵字第一七二號
甲○○等偽造文書案卷計六宗（見原審卷第四十八頁），審判長
逐一提示郭欽之認諾書、切結書、及上述六宗之卷內證據並告以
要旨（見原審卷第九十七頁），有審判筆錄可稽。並於理由欄敘
明郭欽於認諾書中承認系爭土地由郭欽、郭李尾、郭春櫻、乙○
○、郭建發各持有五分之一，於七十五年辦理繼承登記為郭欽一
人單獨所有，嗣後乙○○取得郭建發及郭李尾之持分，亦經郭欽
承認乙○○有五分之三持分之切結協議書、認諾書在卷可稽（見
原判決第五頁第八行以下）。原審綜合卷內全部證據資料，認郭
欽與乙○○之間確有信託關係存在，核無調查職責未盡及理由不
備之違法。３、原判決以被告等係本於合理懷疑陳述所知事實，
並提出信託權利為其佐證，其所申告之事實，並無出於虛構捏造
之情事，與誣告罪之構成要件不合。至於上訴人是否確實知悉乙
○○、丙○○對郭欽存有信託權利，或其他之權利關係，或有無
證據證明上訴人知悉，均於判決結果無影響，依刑事訴訟法第三
百八十條之規定，自不得為適法第三審上訴之理由。上訴意旨，
徒就原審取捨證據及判斷其證明力職權之適法行使，及判決內已
明白論斷之事項，任憑己見為不同之評價，執以指摘原判決違法
，與法律規定得為第三審上訴理由之違法情形，不相適合，其上
訴違背法律上之程式，應予駁回。
據上論結，應依刑事訴訟法第三百九十五條前段，判決如主文。
中    華    民    國  九十七  年    九    月  二十六  日
                      最高法院刑事第六庭
                          審判長法官  洪  清  江
                                法官  韓  金  秀
                                法官  林  勤  純
                                法官  李  錦  樑
                                法官  陳  國  文
      本件正本證明與原本無異
                                      書  記  官
中    華    民    國  九十七  年    十    月    七    日
                                                      K


司法院資訊處製作；財團法人民間司法改革基金會備份。
